臺灣高等法院高雄分院刑事判決　　　　100年度上訴字第405號
上　訴　人　臺灣高雄地方法院檢察署檢察官
被　　　告　陳金樹
選任辯護人　徐文彬律師
上列上訴人因被告殺人案件，不服臺灣高雄地方法院99年度重訴
字第63號中華民國100 年1 月19日第一審判決（起訴案號：臺灣
高雄地方法院檢察署99年度偵字第32378 號），提起上訴，本院
判決如下：
     主  文
上訴駁回。
     事  實
一、陳金樹與陳文永、李金英、張漢棠、黃美妹等人皆為朋友關
    係，於民國（下同）99年8 月25日晚上9 時許，渠等5 人在
    高雄縣旗山鎮○○○路48號李金英住處前庭院內飲酒，陳文
    永酒後因故突然持礦泉水瓶丟擲陳金樹，陳金樹隨即徒手毆
    打陳文永一巴掌，經張漢棠等人勸和後，陳文永、張漢棠及
    黃美妹遂先行離去。惟陳文永心有不甘，隨後持粗大型木棍
    返回，欲攻擊陳金樹，陳金樹見狀奪下該木棍，基於普通傷
    害之犯意，且客觀上能預見以該粗大型木棍，朝人之胸部、
    腹部大力毆擊，會造成死亡之結果，但主觀上未能預見（即
    無殺人之直接故意或間接故意），持該木棍大力毆擊陳文永
    胸部、腹部，見陳文永倒地不起，即罷手，該木棍斷裂成6
    小節。陳文永因而受有腹部肚臍上緣一處條狀瘀傷（中央具
    蒼白區域，長22公分，寬6 公分，中央蒼白區域寬約1.7 公
    分）；上胸部右側及部分左側一處條狀瘀傷（中央具蒼白區
    域，長20公分，寬5 公分，中央蒼白區域寬約1. 5公分）等
    傷害。李金英見陳文永手持木棍返回，即電話通知張漢棠，
    張漢棠並請友人通知陳文永母親陳蔡明，嗣李金英、陳蔡明
    、張漢棠先後抵達現場時，發現陳文永倒臥在地，陳蔡明原
    以為陳文永酒醉，不予理會，經李金英等人提醒，在場之人
    才合力將陳文永送回家中，未幾，陳蔡明發現陳文永情況有
    異，旋呼叫救護車將陳文永送署立旗山醫院急救，於99年8
    月26日凌晨0 時20分許，陳文永因腹部遭陳金樹持木棍重擊
    ，致腸繫膜破裂，腹內大量出血，低血容性休克而死亡，警
    察獲報至上開現場調查，扣得非陳金樹所有持以毆打陳文永
    而已斷裂成6 小節之木棍1 支及陳金樹所穿沾有血漬之長袖
    POLO衫1 件。
二、案經改制前高雄縣政府警察局旗山分局移送及陳蔡明訴請臺
    灣高雄地方法院檢察署檢察官偵查起訴。
     理  由
壹、程序方面（證據能力之審查）
一、按被告以外之人於審判外之陳述，雖不符刑事訴訟法第159
    條之1 至之4 等4 條之規定，而經當事人於審判程序同意作
    為證據，法院審酌該言詞陳述或書面陳述作成時之情況，認
    為適當者，亦得為證據；又當事人、代理人或辯護人於法院
    調查證據時，知有刑事訴訟法第159 條第1 項不得為證據之
    情形，而未於言詞辯論終結前聲明異議者，視為有前項之同
    意，同法第159 條之5 定有明文。
二、本判決下列所引用屬於言詞陳述及書面陳述之傳聞證據部分
    ，檢察官、被告及其辯護人於本院行準備程序時，均不爭執
    證據能力，且同意作為本案之證據（見本院卷第24頁），嗣
    於本院審理程序中，調查各該傳聞證據，加予提示並告以要
    旨時，檢察官、被告及其辯護人均未於言詞辯論終結前聲明
    異議，本院審酌各該傳聞證據作成時之情況，認均與本件待
    證事實具有關聯性，且查無證據足以證明言詞陳述之傳聞證
    據部分，陳述人有受不法取供或違反其自由意志而陳述之情
    形，書面陳述之傳聞證據部分，亦無遭變造或偽造之情事，
    顯見上開傳聞證據之證明力非明顯過低，衡酌各該傳聞證據
    ，作為本案之證據亦屬適當，自均得為證據，而有證據能力
    。
貳、實體部分
一、右揭被告陳金樹傷害陳文永致死之行為事實，有下列各項事
    證，可資佐證，玆分述如下：
  (一)被告陳金樹於右揭時、地，與陳文永、李金英、張漢棠、黃
    美妹等人飲酒後，因被害人陳文永持礦泉水瓶丟擲陳金樹，
    陳金樹打陳文永一巴掌，加予反擊，兩人發生衝突，雖經張
    漢棠等人勸和，惟陳文永心有不甘，離去後又持木棍返回現
    場，而為被告陳金樹奪下該木棍，並持該木棍毆擊被害人陳
    文永胸部、腹部，陳文永因而不支倒地等事實，業經被告陳
    金樹先後於警詢、偵查、原審及本院審理中坦承不諱（見警
    卷第1-4 、5-7 頁、相驗卷第34-36 頁、偵一卷第53-54 、
    98-100頁、原審卷第27-31 頁、本院卷第22、42頁），核與
    證人李金英、張漢棠、黃美妹、陳蔡明等人證述之內容（見
    警卷第8 -17 頁、相驗卷第33、34頁、原審卷第68-80 頁）
    ，大致相符，並有被告持以毆打陳文永而已斷裂成6 小節之
    木棍1 支扣案可稽，此外，復有扣押筆錄既扣押物品目錄表
    、現場採證、被害人胸腹部外觀傷痕、被害人在急診室急救
    情形、扣押之木棍及被告所穿沾有血漬之長袖POLO衫等蒐證
    照片共57幀附卷可資佐證（見警卷第50- 75頁），被告上開
    關於與被害人起衝突及搶下被害人所持之木棍毆擊被害人胸
    、腹部致受傷倒地不起等自白，與事實相符，自堪採為認定
    本案犯罪事實之證據。
  (二)而被告持扣案之粗大型木棍，朝被害人陳文永胸、腹部大力
    毆擊，致陳文永腹部肚臍上緣一處條狀瘀傷，中央具蒼白區
    域（棍棒傷），長22公分，寬6 公分，中央蒼白區域寬約
    1.7 公分，其內部腸繫膜破裂，具一處破裂孔8 ×8 公分，
    併腹內大量出血，腹腔內積血3000毫升；上胸部右側及部分
    左側一處條狀瘀傷，中央具蒼白區域（棍棒傷），長20公分
    ，寬5 公分，中央蒼白區域寬約1.5 公分等傷害，被害人係
    因上開腹部棍棒傷，導致腸繫膜破裂，大量腹內出血，低血
    容性休克死亡乙節，亦有檢察官勘（相）驗筆錄及複驗筆錄
    、臺灣高雄地方法院檢察署檢驗報告書、相驗報告書、相驗
    屍體證明書、法務部法醫研究所99年10月29日（99）醫剖字
    第0991102905號解剖報告書與（99）醫鑑字第0991103063號
    鑑定報告書及相驗照片21幀等在卷可佐（見警卷第18-21 、
    25-35 、36-75 頁、相驗卷第33、38、42-48 、70-72 、73
    -79 頁），被告所為上開傷害被害人之行為，與被害人之死
    亡結果間，確有相當因果關係，應堪認定。
  (三)按加重結果犯，以行為人能預見其結果之發生為要件，所謂
    能預見乃指客觀情形而言，與主觀上有無預見之情形不同，
    若主觀上有預見，而結果之發生又不違背其本意時，則屬故
    意範圍；故加重結果犯對於加重結果之發生，並無主觀上之
    犯意可言。傷害人之身體，因而致人於死，乃學理上所謂之
    加重結果犯，以行為人對加重結果（死亡事實）之發生，客
    觀上有預見之可能，主觀上則未預見為必要；刑法第277 條
    第2 項前段傷害致人於死之罪，係因犯傷害罪致發生死亡結
    果而為加重其刑之規定，依同法第17條之規定，固以行為人
    能預見其結果發生時，始得適用，但傷害行為足以引起死亡
    之結果，如在通常觀念上不得謂無預見之可能，則行為人對
    於被害人之因傷致死，即不能不負責任（最高法院95年台上
    第4178號判決意旨參照）。查人體之胸、腹部位，乃人體主
    要臟器密佈之部位，倘以粗大棍棒重力加予以毆擊，在客觀
    上足以造成人身體、健康之傷害，並因此可能造成死亡之結
    果，應為一般人客觀上所能預見，本件被告主觀上僅係基於
    普通傷害之故意（即無殺人之故意，詳後述），手持木棍毆
    擊被害人受傷倒地，但依上開說明，被告就其持木棍毆擊被
    害人胸、腹部之傷害行為，有可能導致被害人死亡之結果，
    客觀上既有預見之可能，且被告之傷害行為，與本件被害人
    之死亡結果間，又有相當因果關係，被告自應對其傷害行為
    ，所致生被害人死亡之加重結果，負傷害致死之罪責。
  (四)綜上所述，本件事證已臻明確，被告所為傷害致死之犯行，
    堪以認定。
三、論罪方面：
  (一)按殺人罪與傷害致死罪，其區別之標準，乃在於犯罪行為人
    之主觀犯意。殺人罪，主觀上必有致對方於死之故意，但傷
    害致死罪，係基於傷害之意思，但為加重結果犯，故對於加
    重結果之發生，以行為人「主觀上未能預見」者為要件，易
    言之，主觀上並無殺人之犯意，祇是於客觀情形下，能預見
    該加重結果發生而已（最高法院86年度台上字第2278號、96
    年台上第270 號判決意旨參照）。查本件係起因於被告與被
    害人陳文永及其他友人等，在上開地點飲酒期間，被害人突
    對被告丟擲礦泉水瓶，被告回擊以巴掌，雙方因而起衝突，
    經在場友人將被害人勸離現場後，被害人又手持木棍折返，
    欲毆打被告，而遭被告奪下木棍，被告始進而持搶下之木棍
    反擊被害人，由此可見本件被告之行為，係臨時、突發性之
    反擊行為，此與事前預謀，備妥粗大型木棍，刻意朝被害人
    胸、腹部重擊，以達其殺人或重傷害之目的者，迥然不同，
    本件依上開說明，已難認被告主觀上有使被害人死亡之預見
    。又被害人僅胸部、腹部，各有一處遭棍棒毆擊之瘀傷（見
    前揭法醫研究所鑑定報告書），而證人張漢棠、黃美妹、陳
    蔡明等人亦一致證稱其等3 人到場後，見被害人倒臥地上，
    被告則呆坐在一旁，木棍已棄置在地等語（見原審99年12
    月27日審判筆錄所載），被告持棍既僅揮打被害人2 下，且
    於被害人倒地後，即停止攻擊，凡此，益徵被告主觀上無殺
    人之犯罪故意，否則豈有於被害人倒地後，立即停止攻擊之
    理？故本件被告持木棍毆打被害人僅有普通傷害之故意，應
    堪認定。
  (二)本件被告陳金樹係基於普通傷害之犯意，且客觀上能預見以
    該粗大型木棍，朝人之胸部、腹部大力毆擊，會造成死亡之
    結果，但主觀上未能預見（即無殺人之直接故意或間接故意
    ），持該木棍大力毆擊陳文永胸部、腹部，被害人陳文永腹
    部受傷後，因腸繫膜破裂，腹內大量出血，低血容性休克而
    死亡，核被告所為，係犯刑法第277 條第2項 前段傷害致人
    於死罪。公訴意旨認被告所為係犯刑法第271 條1 項之殺人
    罪云云，顯有未洽，本件起訴之基本社會事實相同，爰依法
    變更起訴法條，附此敘明。
四、原審認被告傷害致死罪證明確，因而變更起訴法條，適用刑
    法第277 條第2 項前段規定，並審酌本案係起因於被害人於
    酒後挑釁，持木棍欲毆打被告，遭被告搶下木棍，被告一時
    失控持木棍毆擊被害人，因酒後用力過猛，致使被害人因腹
    部棍棒傷導致腸繫膜破裂，大量腹內出血，低血容性休克死
    亡，而生人命死亡之重大損害結果，惟被告見被害人倒地後
    ，即刻罷手，未再攻擊，惡性尚非重大，犯後已坦承犯行，
    但尚未與被害人家屬和解等及其他一切情狀，對被告量處有
    期徒刑7 年6 月，並敘明被告持以毆打被害人之扣案木棍（
    已斷裂成6 小節），並非被告所有，故不予宣告沒收。核原
    審認事用法，並無違誤。
五、按關於刑之量定，係實體法上賦予法院得為自由裁量之事項
    ，倘原審法院未有逾越法律所規定之範圍，或濫用其權限，
    即不得任意指摘為違法（最高法院75年度台上字第7033號判
    例意旨參照）。且在同一犯罪事實與情節，如別無其他加重
    或減輕之原因，下級審量定之刑，亦無過重或失輕之不當情
    形，則上級審法院對下級審法院之職權行使，原則上應予尊
    重（最高法院85年度台上字第2446號判決意旨參照）。本件
    原審對被告陳金樹之量刑裁量，已分別就其犯罪動機、犯罪
    手段、犯罪所生危害、犯後態度、有無和解賠償被害人家屬
    損害等方面，逐一具體地加予分析斟酌，堪認原審已就刑法
    第57條所規定之各種量刑條件妥為斟酌，難謂有何違法失當
    之處。又原判決就被告陳金樹上揭科刑之理由，亦非僅泛稱
    審酌被告之品行、犯罪之動機、目的、手段、犯後態度等法
    律抽象之一般規定（最高法院94年度台上字第2131號判決意
    旨參照），而係已詳敘上揭各種量刑條件之具體理由，尤其
    就被告陳金樹所為本件傷害致死之行為，係起因於被害人於
    酒後挑釁，持木棍欲毆打被告，遭被告搶下木棍，被告一時
    失控持木棍毆擊被害人，因酒後用力過猛，致使被害人因腹
    部棍棒傷導致腸繫膜破裂，大量腹內出血，低血容性休克死
    亡，而生人命死亡之重大損害結果，及斟酌被告見被害人倒
    地後，即刻罷手，未再攻擊，惡性尚非重大，犯後已坦承犯
    行，但尚未與被害人家屬和解等及其他一切情狀等量刑應衡
    酌之事項，均特別詳加斟酌裁量，核原審量刑之裁量，既未
    逾越法定刑度，又無濫用量刑權限之情形，即不得遽指為違
    法。本件被告傷害之行為，雖致生被害人死亡之嚴重後果，
    使被害人家屬遭受失親之鉅大傷痛，惟本院參酌被告係臨時
    、突發性之反擊傷害行為，非事前預謀且事後坦承有悔意，
    又雖未曾實際支付賠償金予被害人家屬，惟被告於本院審理
    中，已明確陳稱被害人家屬要求賠償新台幣30多萬元，伊接
    受並願意賠償，惟因無資力，無法一次支付大額賠償款，願
    意開立本票（金額30多萬元），並以每月分期5 千元方式賠
    償被害人家屬等語（見本院卷第23頁及第37頁反面）等情，
    認原審就被告所量處之有期徒刑7 年6 月，尚屬罪刑相當，
    並不違反比例原則，且核屬事實審法院量刑裁量權之適法行
    使，於法並無違誤或不當。檢察官循告訴人陳蔡明聲請上訴
    意見，認原審量刑過輕，上訴意旨指摘原判決不當云云，為
    無理由，應予駁回。
據上論斷，應依刑事訴訟法第368條，判決如主文。
本案經檢察官張其主到庭執行職務。
中    華    民    國  100     年    5     月    16    日
                刑事第五庭    審判長法  官  曾永宗
                                    法  官  任森銓
                                    法  官  鍾宗霖
以上正本證明與原本無異。
如不服本判決應於收受本判決後10日內向本院提出上訴書狀，其
未敘述上訴理由者，並得於提起上訴後10日內向本院補提理由書
狀（應附繕本）。
中    華    民    國   100    年    5     月    16    日
                                    書記官  邱麗莉
附錄本判決論罪科刑法條：
中華民國刑法第277 條
（普通傷害罪）
傷害人之身體或健康者，處3 年以下有期徒刑、拘役或1 千元
以下罰金。
犯前項之罪因而致人於死者，處無期徒刑或7 年以上有期徒刑
；致重傷者，處 3 年以上 10 年以下有期徒刑。